【裁判字號】    97,行商訴,105
【裁判日期】    980219
【裁判案由】    商標註冊
【裁判全文】
智慧財產法院行政判決
                                  97年度行商訴字第105號
                                  民國98年2月5日辯論終結
原      告  比利時商美國服飾公司（American Clothing Asso
                          ci.
代  表  人  甲○○○○○（Ol.
訴訟代理人  陳長文律師
            蔡瑞森律師
被      告  經濟部智慧財產局
代  表  人  乙○○（局長）
訴訟代理人  丙○○
上列當事人間因商標註冊事件，原告不服經濟部中華民國97年9
月11日經訴字第09706112930 號訴願決定，提起行政訴訟。本院
判決如下︰
    主  文
原告之訴駁回。
訴訟費用由原告負擔。
    事實及理由
一、程序事項：
    按訴狀送達後，原告不得將原訴變更或追加他訴，但經被告
    同意，或行政法院認為適當者，不在此限，行政訴訟法第11
    1 條第1 項定有明文。查原告原起訴請求訴願決定及原處分
    均撤銷，並判命被告應就原告民國95年12月11日申請案號00
    0000000 號「RW及圖」商標註冊申請案事件，作成核准審定
    之處分（見本院卷第8 頁）。嗣於98年1 月21日當庭更正聲
    明為(一)被告應撤銷訴願、原處分，(二)被告應就申請第095061
    714 號之「RW及圖」商標註冊申請案為核准審定之處分（見
    本院卷第60頁）。原告係本於同一請求基礎為請求，使聲明
    更加明確，非屬訴之變更或追加，自無前揭規定之適用，合
    先敘明。
二、事實概要：
    原告於95年12月11日以「RW及圖」商標（下稱系爭商標，如
    附圖1 ），指定使用於商標法施行細則第13條所定商品及服
    務分類表第25類之「襪子、派克大衣、領巾狀領帶、鞋子、
    靴子、涼鞋、拖鞋及運動鞋；運動制服之上衣及褲子裙子；
    頭巾、襯衫領子、袖口；游泳衣；海灘裝，即海灘用外套、
    罩衫及紗麗服、圍裙；就寢用外套、服飾用皮帶、比基尼泳
    裝、運動上衣、短上衣、短衫、工作服、褲裙、胸罩、長袖
    衣服、帽子、披肩、斗篷、羊毛衫、無袖寬鬆內衣；外衣、
    毛皮及皮革製外衣；實驗室用外衣、大衣、雨衣、運動外套
    、輕便外套、套裝、領結、領巾、洋裝、晨袍、晨褸、晚禮
    服、外套、毛皮及皮革製夾克；服飾用手套、結婚禮服、頭
    巾、夾克、牛仔褲、緊身內衣、女用貼身內衣褲、女睡衣、
    披風、斗篷；馬球衫、套頭的毛衣、襯衫、裙子、運動襯衫
    、太陽帽舌、運動衫、T 恤、汗衫、高爾夫球衫、英式欖球
    衫、上衣、褲子、燕尾服、內衣、帽舌及背心、馬甲；短褲
    及西褲」之商品，向被告申請註冊。經被告審查，以97年5
    月23日商標核駁第0000000 號審定書為核駁之處分，原告不
    服，提起訴願，訴願經遭駁回，遂向本院提起行政訴訟。
三、原告聲明求為判決(一)撤銷訴願決定及原處分。(二)被告應就系
    爭商標註冊申請案為核准審定之處分。並主張：系爭商標與
    據以核駁之註冊第0000000 號「Moose Design(solid) 」（
    下稱據以核駁商標1 ，如附圖2-1 ）、第1291484 號「Moos
    e Design (outline)」商標（下稱據以核駁商標2 ，如附圖
    2-2 ）圖樣不論外觀、觀念或讀音皆區別顯然：
  (一)外觀部分：
    1.系爭商標外觀上除含有原告所創用「RIVER WOODS 」之縮
      寫英文字母「RW」之外，尚含有黑色麋鹿，整體呈現動態
      移動之形式。而據以核駁商標1 則僅為黑色鹿，無其他文
      字，且該黑鹿整體姿勢為靜止駐足之常見麋鹿造型，一般
      消費者於倉促購買之際可以明顯地區辨。
    2.據以核駁商標2 單純為一常見造型之鑲黑邊白色麋鹿，與
      系爭商標之黑色糜鹿的身形及姿態，外觀上截然不同。加
      上系爭商標含有原告之企業標誌「RW」，一般人可輕易讀
      出或辨識系爭商標，絕不致與據以核駁商標產生混淆誤認
      。
    3.註冊商標中含有相同麋鹿造型者不勝枚舉，系爭商標亦應
      秉持相同之審查基準核准註冊。
  (二)觀念部分：
    麋鹿為習知習見之動物，亦常為商業界選擇為商標圖案，此
    由眾多含麋鹿圖之註冊商標得以並存，尤其是註冊第126298
    0 及1136953 號商標圖形中之麋鹿亦有習知習見之麋鹿圖，
    顯見麋鹿圖只要有其他足資區辨之部分，即無商標近似或致
    使消費者產生混淆誤認之虞。另可參照行政法院89年度判字
    第246 號判決有關「鷹」圖部之見解。
四、被告聲明求為判決駁回原告之訴。並抗辯：
  (一)系爭商標圖樣與據以核駁商標1 、據以核駁商標2 相較，彼
    此均為頭部向左之麋鹿輪廓設計圖，其四足站立方式、頭部
    伸展角度、鹿茸枝杈形狀皆極為近似，細微比對固可見其微
    異，惟整體外觀及構圖意匠均相彷彿，外觀上異時異地隔離
    觀察之際，以具有普通知識經驗之消費者，於購買時施以普
    通之注意，可能會有所混淆而誤認二商品來自同一來源或雖
    不相同但有關聯之來源，應屬構成近似之商標。
  (二)系爭商標指定使用之商品，與據以核駁商標1 、據以核駁商
    標2 指定使用之商品相較，其原料、用途、功能大致相當，
    且常來自相同之產製業者，如標示相同或近似的商標，依一
    般社會通念及市場交易情形，易使一般商品消費者誤認其為
    來自相同或雖不相同但有關聯之來源，且衡酌本案指定使用
    之襯衫領子、袖口、圍巾、領結、冠帽、襪子、服飾用禦寒
    用手套、腰帶等商品之商標表示方式，多為極其微小，相關
    消費者於匆促之間，仍有致產生混淆誤認之虞，是所指定使
    用之商品間應屬存在相當程度之類似關係。
  (三)至原告所舉行政法院89年度判字第246 號判決及其他註冊商
    標案例，經核該商標圖樣與本件尚屬有別，基於商標審查個
    案拘束原則，自不得以彼例此，執為本件商標應予核准之論
    據，或據以指摘被告有違反平等原則之情事。另註冊第1136
    953 號「麋鹿圖」商標、第1181689 號「平野鹿設計圖」商
    標，業已分別於96年8 月1 日及96年10月1 日依商標法第23
    條第1 項第12款之規定公告撤銷其註冊，併予指明。
五、兩造之爭點為系爭商標有無違反商標法第23條第1 項第13款
    規定？經查：
  (一)按商標相同或近似於他人同一或類似商品或服務之註冊商標
    或申請在先之商標，有致相關消費者混淆誤認之虞者，不得
    註冊，商標法第23條第1 項第13款本文定有明文。所謂「有
    致相關消費者混淆誤認之虞者」，係指兩商標因相同或構成
    近似，致使相關消費者誤認為同一商標，或雖不致誤認兩商
    標為同一商標，但極有可能誤認兩商標之商品／服務為同一
    來源之系列商品／服務，或誤認兩商標之使用人間存在關係
    企業、授權關係、加盟關係或其他類似關係而言。而判斷有
    無混淆誤認之虞，則應參酌商標識別性之強弱、商標之近似
    及商品／服務類似等相關因素之強弱程度、相互影響關係及
    各因素等綜合認定是否已達有致相關消費者產生混淆誤認之
    虞。
  (二)系爭商標圖樣與據以異議商標圖樣近似：
    系爭商標係由頭部向左、墨色鹿角及鹿身、四肢分立之麋鹿
    圖，及其下方偏右處有未經設計、單純橫書、墨色之外文「
    RW 」 由左至右排列而構成。而據以異議商標均為單純頭部
    向左、四肢分立之麋鹿圖所構成，其中據以異議商標1 之鹿
    角及鹿身均為墨色，據以異議商標2 則為黑色描邊。於異時
    異地隔離整體觀察比較系爭商標與據以異議商標之圖樣，因
    系爭商標圖樣中「RW」外文，位居糜鹿圖右下方，復未經任
    何設計，糜鹿圖在系爭商標之整體商標圖樣的明顯部位，而
    成為吸引消費者關注之焦點。而其麋鹿圖與據以異議商標相
    較，均為帶角的頭部朝左、四肢均開呈站立姿態，整體外觀
    及構圖意匠極相彷彿，致相關消費者實難區辨兩者之不同。
    縱使各糜鹿圖有鹿頭高低、鹿角分叉及面積、鹿身胖瘦等差
    異，惟此乃並置一處細微比對之結果，自非商標圖樣近似與
    否之比較方式。故系爭商標與據以異議商標，於異時異地隔
    離整體觀察，易予人有系列商標之聯想，具有普通知識經驗
    之消費者，於購買時施以普通之注意，使人產生混淆誤認之
    虞，屬構成近似之商標。
  (三)系爭商標指定使用之商品與據以異議商標使用之商品類似：
    系爭商標申請指定使用於「襪子、派克大衣、領巾狀領帶、
    鞋子、靴子、涼鞋、拖鞋及運動鞋；運動制服之上衣及褲子
    裙子；頭巾、襯衫領子、袖口；游泳衣；海灘裝，即海灘用
    外套、罩衫及紗麗服、圍裙；就寢用外套、服飾用皮帶、比
    基尼泳裝、運動上衣、短上衣、短衫、工作服、褲裙、胸罩
    、長袖衣服、帽子、披肩、斗篷、羊毛衫、無袖寬鬆內衣；
    外衣、毛皮及皮革製外衣；實驗室用外衣、大衣、雨衣、運
    動外套、輕便外套、套裝、領結、領巾、洋裝、晨袍、晨褸
    、晚禮服、外套、毛皮及皮革製夾克；服飾用手套、結婚禮
    服、頭巾、夾克、牛仔褲、緊身內衣、女用貼身內衣褲、女
    睡衣、披風、斗篷；馬球衫、套頭的毛衣、襯衫、裙子、運
    動襯衫、太陽帽舌、運動衫、T 恤、汗衫、高爾夫球衫、英
    式欖球衫、上衣、褲子、燕尾服、內衣、帽舌及背心、馬甲
    ；短褲及西褲」商品，與據以異議商標均指定使用於衣服、
    靴鞋、圍巾、頭巾、領帶、領結、冠帽、禦寒用耳罩、襪子
    、服飾用禦寒用手套、腰帶、服飾用皮帶、綁腿、圍裙等商
    品（見商標核駁卷第68頁反面、69頁反面），皆為服飾類商
    品。依一般社會通念及市場交易情形，系爭商標指定使用之
    商品與據以異議商標使用之商品，其原料、用途、功能、產
    製者、銷售管道等因素上具有共同及關聯之處，係屬高度類
    似之商品。
  (四)至原告所舉另案有糜鹿圖之商標部分，經核各該商標圖樣與
    本件均不盡相同，故與本件案情有別，且為另案是否妥適之
    問題，依商標審查個案拘束原則，尚難執為本件有利之論據
    。
  (五)綜上所述，經衡酌系爭商標與據以異議商標圖樣近似之程度
    、其指定使用者為高度類似之商品等因素綜合判斷，相關消
    費者極有可能誤認系爭商標與據以異議商標所表彰之商品為
    來自同一或雖不相同但有關聯之來源，或誤認二商標之使用
    人間存在關係企業、授權關係、加盟關係或其他類似關係，
    而有產生混淆誤認之虞，故系爭商標自有商標法第23條第1
    項第13款不得准予註冊規定之適用。
六、從而，原處分認系爭商標之註冊違反商標法第23條第1 項第
    13款規定，而為核駁之處分，並無違法，訴願決定予以維持
    ，核無不合。原告訴請撤銷，為無理由，應予駁回。
七、本件事證已明，兩造其餘主張或答辯，已與本院判決結果無
    涉，爰毋庸一一論列，併此敘明。
據上論結，本件原告之訴為無理由，依智慧財產案件審理法第1
條，行政訴訟法第98條第1 項前段，判決如主文。
中    華    民    國    98    年     2    月   19     日
                智慧財產法院第二庭
                        審判長法  官  陳國成
                              法  官  曾啟謀
                              法  官  蔡惠如
以上正本係照原本作成。
如不服本判決，應於送達後20日內，向本院提出上訴狀並表明上
訴理由（須按他造人數附繕本）。
如於本判決宣示後送達前提起上訴者，應於判決送達後20日內補
提上訴理由書（須按他造人數附繕本）。
中    華    民    國    98    年    2     月    19    日
                              書記官  林佳蘋


司法院資訊處製作；財團法人民間司法改革基金會備份。
